【裁判字號】    93,重上,105
【裁判日期】    951018
【裁判案由】    損害賠償
【裁判全文】
臺灣高等法院高雄分院民事判決         93年度重上字第105號
上  訴  人  達奇港灣工程股份有限公司
法定代理人  陳岳軍
訴訟代理人  甲○○律師
複代理人    吳玉豐律師
被上訴人    信福營造有限公司
法定代理人  丙○○
訴訟代理人  戊○○律師
複代理人    楊譜諺律師
            余如惠律師
上列當事人間請求損害賠償事件，上訴人對於民國93年9 月30日
臺灣高雄地方法院92年度重訴字第233 號第一審判決提起上訴，
本院於95年10月4日言詞辯論終結，判決如下：
    主      文
上訴駁回。
第二審訴訟費用由上訴人負擔。
    事實及理由
一、上訴人主張：伊與被上訴人於民國91年1 月10日簽訂工程合
    作協議書，雙方約明共同合作以被上訴人名義競標承攬台灣
    電力股份有限公司（下稱台電公司）「興達灰塘興建室內煤
    場工程」（下稱系爭工程），並約定系爭工程被上訴人得標
    後，由伊以工程總價新台幣（下同）12億3,000 萬元承攬施
    作，足見兩造簽訂之工程合作協議書屬於合作及承攬契約之
    聯立，並非標前協議，亦非承攬之預約。惟被上訴人得標後
    ，雖交伊進場施工，然拒不與伊簽訂正式執行合約，復於伊
    進場施作4 個月後，阻止伊人員進場並不將工程交付伊施作
    ，經伊再三協調，仍拒不置理，伊迫不得已，乃委請律師代
    為寄發存證信函多次定期催告履行，經被上訴人於92年1 月
    29日、2 月10日先後收受上開催告後，迄今仍未履行，是伊
    於92年2 月7 日所寄發之附條件解除契約意思表示因而生效
    ，故兩造間之承攬契約已因被上訴人不履行債務，經伊為解
    除契約之意思表示後，已生解除契約之效力，則依民法第26
    0 條規定，被上訴人自應就伊所受損害及所失利益負損害賠
    償責任。而兩造既約定以總價12億3,000 萬元由伊承攬施作
    ，且依財政部所頒「營利事業各業所得額及同業利潤標準」
    規定，伊承攬本件工程可得利潤應為總價10% ，即1 億2,30
    0 萬元，此為伊所失利益，為此，僅先請求該所失利益中之
    3,500 萬元。求為命被上訴人應給付上訴人3,500 萬元，及
    自起訴狀繕本送達翌日起至清償日止，按週年利率5%計算之
    利息之判決。原審為上訴人敗訴之判決，上訴人就敗訴部分
    其中2,000 萬元及其利息聲明不服，於本院聲明：(一)原判決
    關於駁回上訴人後開第(二)項之訴部分廢棄。(二)被上訴人應給
    付上訴人2,000 萬元，及自起訴狀繕本送達翌日起至清償日
    止，按週年利率5%計算之利息。
二、被上訴人則以：本件工程合作協議書之性質為標前協議，屬
    於委任契約，由協議書第肆點約定兩造於得標後，始另簽立
    正式合約執行，可見該協議書並非承攬契約之本約，又兩造
    協商過程中提出之契約草約之「名稱」及「金額」之仍未確
    定，可知兩造對於合作模式究為合夥、協力廠商、承攬及最
    終之承攬總價為何，尚未約明，而系爭工程相關之施工項目
    之合約，均係由伊與第三人締約及付款，兩造復於得標後另
    訂「台灣電力股份有限公司興達火力發電廠煤倉興建工程頂
    蓋結構工程簽證工作委託服務簡約」，益徵系爭協議書並非
    承攬契約之本約。伊得標後即積極與上訴人協議訂立正式執
    行合約之事宜，最後因工程預付款如何分配，無法達成協議
    ，復因鋼筋漲價，上訴人不願承擔風險，致兩造未能簽訂正
    式執行合約。上訴人見兩造契約無法合意，遂擅自將部分員
    工帶離工地，伊始陸續將該批員工辦理勞保退保，並非伊阻
    止上訴人員工進場施工，本件承攬本約未能簽訂不可歸責於
    伊，而係因可歸責於上訴人之事由所致，上訴人自不得解除
    預約，縱認系爭預約業經上訴人合法解除，則上訴人亦僅得
    請求因無法訂立本約所生之損害，仍不得逕依預定本約之內
    容請求賠償其支付或可預期之利益，而上訴人具體支出之工
    程款項，之前均以借支之方式向伊請領，並無具體支出工程
    款之損害，又上訴人承包系爭工程，將有多少預期利潤，即
    應視其經營條件及績效為斷，尚不得遽以營造業同業利潤標
    準認定其所失利益，是本件上訴人請求為無理由等語，資為
    抗辯，並於本院聲明：(一)上訴駁回。(二)如受不利判決，願供
    擔保，請准宣告免為假執行。
三、兩造不爭執之事項：
  (一)兩造於91年1月10日簽訂工程合作協議書，約定由被上訴人
    出名向業主台電公司「興達灰塘興建室內煤場工程」投標。
    若被上訴人得標，由上訴人以12億3000萬元承攬施作。
  (二)上訴人於91年1 月10日交付被上訴人會計師簽證費5 萬元。
  (三)被上訴人向業主台電公司投標室內煤場工程時，上訴人交付
    押標金3,000萬元本票予被上訴人。
  (四)上訴人於91年1月17日與被上訴人公司人員參加台電公司召
    開之規格審查澄清會議。
  (五)台電公司室內煤場工程於91年1 月25日由被上訴人以12億8,
    900 萬元（含稅）得標。被上訴人並於同年2 月1 日與業主
    簽約，於4 月18日開工。
  (六)上訴人公司員工於91年4 月18日第一期工程開工後，即進場
    施作，自91年7 月份之後陸續離開工地，上訴人公司員工進
    場施作期間之勞健保費用、退休準備金均係由被上訴人支出
    。
  (七)兩造除簽訂「頂蓋結構工程簽證工作委託服務簡約」外，並
    未簽訂其他正式執行合約。
  (八)上訴人具體支出之本件工程款項，均以借支方式向被上訴人
    請領，迄今並未實際支出工程款項之損害。
  (九)兩造自91年2 月16日起至同年7 月22日止磋商執行契約之內
    容。
  (十)上訴人於92年1 月28日寄發存證信函催告被上訴人履約，嗣
    於2月7日寄發存證信函解除契約，被上訴人並於同日收受該
    解除契約之存證信函。
四、本件兩造所爭執之處，在於：(一)本件工程合作協議書究係本
    約，抑或僅係預約之性質？(二)被上訴人於得標後，未依工程
    合作協議書約定與上訴人訂立正式執行合約，是否可歸責於
    被上訴人？(三)上訴人進場施作4 個月後，被上訴人是否有阻
    止上訴人員工進場施工並不將工程交付上訴人施作？茲分述
    如下：
  (一)本件工程合作協議書究係本約，抑或僅係預約之性質？
  1.按當事人互相表示意思一致者，無論其為明示或默示，契約
    即為成立。當事人對於必要之點，意思一致，而對於非必要
    之點，未經表示意思者，推定其契約為成立，關於非必要之
    點，當事人意思不一致時，法院應依其事件之性質定之。民
    法第153 條第1 項、第2 項分別定有明文。又稱承攬者，謂
    當事人約定，一方為他方完成一定之工作，他方俟工作完成
    ，給付報酬之契約，民法第490 條亦有明文。
  2.經查，系爭工程合作協議書約定：「雙方同意簽立共同合作
    競標承攬台灣電力公司興達灰塘興建室內煤場工程，其權利
    及義務如下：壹、本案係以甲方（被上訴人）名義競標，因
    此資格標應具備之條件由甲方準備提供。貳、技術標之文件
    及技術能力由乙方（上訴人）充分準備提供，並需成立專案
    組執行一切必要作業、備詢及施工之推動。參、雙方之權益
    與義務：一、施工成本（土建部分）第70項管理、利潤、保
    險及稅什費等部分及（頂蓋部分）第12項管理、利潤、保險
    及稅什費等部分由甲方提出。二、乙方之施工項目及成本如
    附件一（工程估價明細表）所示，但乙方願以新台幣12億3,
    000 萬元整承造。三、總標價由甲方提出，得標後甲、乙雙
    方在各自成本範圍內完成各自所負之責任。四、甲方負責開
    據發票向業主請領工程款，乙方按領款額度交付甲方同額可
    用發票。五、本案之押標金、履約保證金及保固金由甲方準
    備，但乙方應相對開出同額之公司甲存本票交付甲方收執擔
    保（甲方應開立收據給予乙方為憑；履約保證遞減時，乙方
    擔保額亦隨之遞減之）。六、本案由甲、乙雙方共同開立銀
    行帳戶，收支工程款按比例分攤。七、本案之預付款保證，
    雙方視需要另協議訂之。參、未盡事宜得協議另訂之。肆、
    本案於得標後另簽立正式合約執行之」，此有該工程合作協
    議書附卷可稽（原審卷(一)10頁）。上開協議書參二就「施工
    項目」（即一定之工作）及報酬為約定，是依民法第490 條
    規定觀之，本件兩造承攬契約應已成立。且自被上訴人承攬
    台電公司系爭工程後，該工程即由被上訴人交由上訴人於91
    年4 月18日進場施作，足見兩造於91年1 月10日所簽訂之協
    議書係承攬之本約而非預約。至協議書雖有參、「未盡事宜
    得協議另訂之」。肆、「本案於得標後另簽立正式合約執行
    之」等語之記載，惟僅係兩造約定得標後另簽立更詳盡之執
    行合約而已，並不影響兩造於91年1 月10日所簽訂之協議書
    為承攬本約之性質。
  (二)被上訴人於得標後，未依工程合作協議書約定與上訴人訂立
    正式執行合約，是否可歸責於被上訴人？
  1.兩造簽訂系爭協議書以後，被上訴人於91年1 月25日確定得
    標，兩造尚就頂蓋結構工程部分簽訂「頂蓋結構工程簽證工
    作委託服務簡約」，並依該約履行完畢，上訴人法定代理人
    陳岳軍及被上訴人法定代理人丙○○並密集進行有關正式執
    行合約細節之磋商，業經渠等到庭陳述明確，核與證人謝永
    山及吳乙○○證詞情節大致相符（原審卷(三)55頁以下）。兩
    造復自91年4 、5 月間分別委託陳俊偉律師（上訴人代理人
    ）及戊○○律師（被上訴人代理人）依上開協議書第肆項之
    約定，就系爭工程（土建及頂蓋兩部分）正式執行合約之細
    部約定內容、承攬總價、預付款擔保條件、工程期限及與下
    游物料廠商之權益關係等等事項，反覆磋商，嗣因兩造對於
    工程預付款之擔保條件，未能達成共識，致雙方最後並未簽
    訂系爭工程之正式執行合約等情，並經證人陳俊偉律師及戊
    ○○律師到庭證述屬實（原審卷(三)200 至207 頁），並有歷
    次兩造協商範本之草約附卷可佐（原審卷(一)104 頁至192 頁
    ），嗣於91年6 月11日上訴人法定代理人陳岳軍傳真予被上
    訴人法定代理人丙○○之信函中亦自述「貴我公司目前尚未
    完成合約」等語至明（原審卷(三)89頁）。上訴人表示因簽約
    客觀條件已有不同，不同意繼續簽訂本約，被上訴人則表示
    仍願與上訴人簽訂正式執行合約，是兩造確定已無法簽訂正
    式執行合約。而被上訴人因工程之需要，另逕與第三人簽約
    ，並施工完成部分土建工程，亦為兩造所不爭，從而，被上
    訴人已無法履行與上訴人就系爭工程簽訂正式執行合約，是
    否有可歸責於被上訴人之事由，自應由上訴人負舉證之責任
    。
  2.上訴人雖主張被上訴人意圖獨享工程之利潤而蓄意毀約，逕
    認本件係屬可歸責於被上訴人之事由云云，然若依上訴人法
    定代理人陳岳軍之主張及證人即上訴人負責本件工程之專案
    經理謝永山、捷航工程有限公司負責人金克忠即負責本件基
    樁部分工程之證詞略為：「因為投標需要有甲級營造商資格
    ，剛好陳岳軍（上訴人法定代理人）是丙○○（被上訴人法
    定代理人）的老師，陳岳軍找丙○○一齊來投標，雙方並簽
    定工程合作協議書，並約定押標金及投標資格所需的營造商
    文件由被上訴人提供，其餘專業技術如投標規格書及成本估
    算部分就由上訴人負責，得標後工程執行項目就由上訴人執
    行，因為本件工程分為土建及頂蓋部分，而台電本件工程招
    標工程重點是在頂蓋工程，我本人剛好具備這部分之專業能
    力，就由我負責頂蓋工程，己○○負責土建工程，被上訴人
    公司依照約定只需出牌照及押標金、履約保證金及保固金」
    、「（問：如果得標後被上訴人公司都不用進場施工，為何
    合作協議書參之三要約定：得標後兩造在各自成本範圍內完
    成各自的工作？）應該是指被上訴人公司應該要配合向業主
    請款及申請工作證等行政事務，因為工程是用被上訴人公司
    名義投標之故，當時得標金額是12億8,900 萬元，但上訴人
    估算之成本是12億3,000 萬元，之間之差額5,900 萬元就是
    要給被上訴人公司，我認為被上訴人公司支出之成本就是參
    之一的項目」、「（問：合作協議書參之六為何要約定收支
    工程款按比例分攤？）所有工程中支出之費用項目統稱工程
    款，因為是由被上訴人公司向業主請款，所以我們才開共同
    銀行帳戶，按照我方12億3,000 萬元，對被上訴人5,900 萬
    元之比例分配款項」等情，足見，依上訴人所主張之上述事
    實，被上訴人與上訴人係共同合作競標，由被上訴人公司出
    具營造廠商牌照，上訴人負責技術，得標後，全部工程轉由
    上訴人以總價12億3,000 萬元承包，被上訴人即可分得管理
    費5,900 萬元，而毋庸負擔工程逾期、工安、原物料漲價之
    成本增加等等承攬風險。如依此而言，被上訴人除需負擔對
    於業主之履約之義務外，其餘事項，均無須介入，對被上訴
    人未必不利。衡情被上訴人應無拒絕簽訂正式執行合約之動
    機。
  3.參以，系爭工程施工所需使用之鋼料及鋼板樁約需3 萬噸，
    被上訴人與業主簽約時每噸約為6,160元，被上訴人於91年4
    月間與震台鋼鐵公司簽約時，每噸約8,000 元，迄今每噸最
    高價為1 萬8,000 元，亦即每噸漲幅超過1 萬元，若以系爭
    工程所需使用之數量3 萬噸計算，則工程成本約為增加3 億
    元左右，此經證人陳天得即震台鋼鐵公司副總經理到庭證述
    在卷（原審卷(三)27頁），並經原審依兩造聲請函查台灣區鋼
    鐵工業同業公會屬實（原審卷(三)39頁以下），復有被上訴人
    與業主台電公司簽訂之工程合約估價單明細附卷可參。且上
    訴人於被上訴人得標後，即進場施工，所需支付之原物料款
    及員工薪資等等款項，因礙於兩造尚未簽訂正式執行合約，
    故暫以借支之方式由被上訴人支付，綜上足見，以被上訴人
    之立場而言，簽訂正式執行合約對其並非不利，應無故意拖
    延不簽之理，上訴人復自陳卷附雙方往來協商之最後一份合
    約草稿即91年7 月22日之工程合約書草約亦係由被上訴人交
    付上訴人，由此益見，上訴人供稱兩造業於91年6 月18日達
    成協議，並由證人林雅婚交付業經上訴人用印之契約書予被
    上訴人，不知為何被上訴人不簽約等詞，顯與實情不符，不
    足採信。況且，被上訴人仍表達願與上訴人簽訂正式執行合
    約之意思，益徵被上訴人有積極與上訴人磋商簽約之情事。
  4.又兩造係因工程預付款應如何分配及上訴人向被上訴人請領
    工程預付款所應提供之擔保條件無法談成，始無法簽訂正式
    執行合約，此為兩造所不爭，依兩造最後一份草約即91年7
    月22日之土建部分合約內容記載：「工程預付款新台幣2,00
    0 萬元整，乙方（上訴人）需設定兩艘船隻給甲方（被上訴
    人），並開立乙方公司銀行支票及經乙方負責人背書，作為
    履約擔保品。」（原審卷(一)187 頁），之前磋商合約則為：
    「工程預付款比照甲方（被上訴人）與業主之合約關於預付
    款還款保證相關約定辦理」（原審卷(一)138 頁），而依被上
    訴人與業主簽訂之工程合約附件即工程採購投標須知第23
    項(一)有關預付款還款保證部分為：凡承包本工程而需預付工
    款者，應先以下列方式之一提供同額預付款還款保證；銀行
    本行本票或支票、保付支票、無記名政府公債、設定質權之
    銀行定期存款單、銀行開發或保兌之不可撤銷擔保信用狀、
    或取具銀行之書面連帶保證、保險公司之連帶保證保險單，
    此觀工程採購投標須知即明（原審卷(二)11頁）。依此約定，
    則關於工程預付款之撥款擔保條件，以被上訴人立場而言，
    當以要求上訴人應比照業主與其合約約定之要求提供擔保，
    始較有保障，如以兩造磋商後，被上訴人同意由上訴人提供
    船舶供為擔保之條件而言，衡情顯然由上訴人以設定船舶抵
    押權之方式供為擔保，對於被上訴人較為不利，此由上訴人
    法定代理人陳岳軍亦表示：「（為何不按照業主與被上訴人
    間合約提供擔保？）因為我非職業承攬人，依銀行法規無法
    由銀行出具履約保證書，但我有表示我願努力請銀行出具保
    證書，但前題是被上訴人要先將本件工程承攬合約給我，我
    才可向銀行提出申請，但被上訴人不同意，所以雙方才達成
    以我現有之船舶作為擔保。」，及證人謝永山之證詞：「因
    為向業主請領預付款，必須出具銀行保證書，上訴人無法出
    具銀行保證書給被上訴人，被上訴人沒有保障，不可能先支
    付給上訴人預付款。」等語，可資佐證。另由被上訴人之法
    定代理人與上訴人法定代理人簽訂：「工程材料應由乙方自
    行採購簽約購買，但鋼筋及混凝土甲方分則已與震台鋼筋企
    業股份有限公司，及立鋐預拌股份有限公司簽約（如附件）
    ，倘若乙方詢價結果低於上述廠商報價，乙方可直接簽約後
    向甲方報備簽約價格，上述材料款於當期工程估驗款中應實
    際發生費用，由甲方扣除給價」之內容觀之（原審卷(一)169
    、170 頁），對上訴人亦無不利。是由兩造歷次磋商之執行
    合約之草約內容觀之，足見，被上訴人所要求之正式執行合
    約之簽約條件，並未較其與業主所簽訂之合約條件更為嚴苛
    ，亦非超出兩造所簽訂之工程合作協議書之約定範圍，可見
    ，上訴人簽約地位並無較為不利，綜上，本件兩造間無法訂
    立正式執行合約，應係可歸責於上訴人所致。
  (三)上訴人員工於91年4 月18日進場施作4 個月後，被上訴人是
    否有阻止上訴人員工進場施工並不將工程交付上訴人施作？
  1.上訴人主張係因被上訴人將其公司員工驅離工地，逼迫退場
    云云，為被上訴人否認，經查依證人吳乙○○證稱：「91年
    6 月5 日後上訴人他們就不進場施作，經過協調之後第二天
    他們又進場施作但是愛做不做，後來7 月份之後陸陸續續離
    開工地。」「換證不需要我們的協助，上訴人自己可以自己
    向台電換，只要根據他們的出入証換工作證。工作證是要向
    台電的保警換。從來沒有將上訴人的出入証收回。有出入証
    每天進入都必須向保警換工作證才可進入現場工作，只要有
    出入証保警就一定會換工作證，我們並沒有收回上訴人的出
    入証，出入証好像3 個月就要換1 次，己○○是報我們信福
    公司的工地主任，信福公司的章放在己○○那裡，只要用申
    請書向台電申請，申請書只要己○○蓋章就可以向台電申請
    出入証，再以出入証向台電保警換工作證就可以。」「上訴
    人他們在91年7 月、8 月份已經陸陸續續離職不進場施作，
    己○○7 、8 月份就不來，所以在9 月份退保。至於謝永山
    偶爾會進去，大約是8 、9 月份就不進來，至91年12月才辦
    理退保，因為謝永山是頂蓋的專業人員，合約還在與上訴人
    協調中。在91年12月通通都退掉。」等語（本院卷(二)31、35
    、36頁），及證人丁○○證稱：「出入証是有貼相片是台電
    發的，是我們公司工地的小姐造冊，工地主任有信福公司的
    章，工地主任蓋章信福公司的大、小章之後之後小姐去向台
    電申請。達奇港灣的人員如果有進來施作，工地小姐一定會
    造冊，工地主任一定會蓋章，工地小姐就會向台電申請出入
    証。」「（91年6 月5 日上訴人公司是否有讓你們去七賢路
    與中華路交叉之好樂迪唱ＫＴＶ？）是的，在開完會就去了
    ，是上班時間。」等語（本院卷(二)40、41頁）觀之，足見上
    訴人員工自91年6 月5 日起即陸續不進場施工，並非被上訴
    人阻止上訴人員工進場施工或不將工程交付上訴人施作，再
    參以被上訴人如係有意阻擾上訴人公司員工進場，大可一次
    全部驅離工地，應不致於將其等分批退保，有被上訴人提出
    且為上訴人所不爭之上訴人公司員工勞保退保日期明細表可
    佐（原審卷(三)94頁）。況被上訴人為得標廠商，系爭工程合
    約對業主台電公司負有應依約如期完工之義務，如有逾期尚
    須承擔遭業主課處逾期罰款及違約金之風險，且得標工程未
    必能夠賺取利潤，乃眾所週知之理，是以，上訴人泛稱被上
    訴人因認本件工程利潤高，想獨力承攬云云，顯與實情不符
    ，並無可信。至證人己○○證稱：我在91年8 、9 月離開本
    件工程，是因為信福營造公司把我的勞保退掉了，我就沒有
    辦法進入工地而離開云云，僅能證明被上訴人將其勞保退保
    。，被上訴人係因證人己○○未進場施工始將其勞保退保，
    已如前述，是證人己○○上開證詞並不能證明被上訴人有阻
    止上訴人員工進場施工或不將工程交付上訴人施作之事實，
    故其證詞並不能為上訴人有利之認定。
  2.按在債務不履行，債務人所以應負損害賠償責任，係以有可
    歸責之事由存在為要件（最高法院82年度台上字第267 號判
    決參照）。本件被上訴人並無可歸責之事由，上訴人主張依
    民法第254 條規定解除系爭工程合作協議書，請求被上訴人
    依同法第216 條規定賠償其預期可得之利益2,000 萬元，即
    屬無據。
五、綜上所述，上訴人請求被上訴人給付2,000 萬元，及自起訴
    狀繕本送達翌日起至清償日止，按週年利率5%計算之利息，
    為無理由，不應准許。其假執行之聲請亦失所附麗，應併予
    駁回。原審為上訴人敗訴之判決，及駁回其假執行之聲請，
    並無不合。上訴意旨指摘原判決不當，求予廢棄改判，為無
    理由，應予駁回。
六、據上論結，本件上訴為無理由，依民事訴訟法第449 條第1
    項、第78條，判決如主文。
中    華    民    國    95    年    10    月    18    日
                            民事第五庭
                                審判長法官    蔡明宛
                                法      官    黃國川
                                法      官    曾錦昌
以上正本證明與原本無異。
如對本判決上訴，須於判決送達後20日內向本院提出上訴狀，其
未表明上訴理由者，應於上訴後20日內向本院提出上訴理由書（
均須按他造當事人之人數附繕本）。上訴時應提出委任律師或具
有律師資格之人之委任狀，並依附註條文規定辦理。
中    華    民    國    95    年    10    月    18    日
                                書  記  官    郭蘭蕙
附註：民事訴訟法第466 條之1 ：
對於第二審判決上訴，上訴人應委任律師為訴訟代理人，但上訴
人或其法定代理人具有律師資格者，不在此限。
上訴人之配偶、三親等內之血親、二親等內之姻親，或上訴人為
法人、中央或地方機關時，其所屬專任人員具有律師資格並經法
院認適當者，亦得為第三審訴訟代理人。第1 項但書及第2 項情
形，應於提起上訴或委任時釋明之。


司法院資訊處製作；財團法人民間司法改革基金會備份。
